【裁判字號】    89,台非,287
【裁判日期】    890907
【裁判案由】    違反環境用藥管理法
【裁判全文】
最高法院刑事判決                                八十九年度台非字第二八七號
    上訴人  最高法院檢察署檢察總長
    被  告  甲○○
右上訴人因被告違反環境用藥管理法案件，對於台灣高等法院台南分院中華民國八十
八年十一月十六日第二審確定判決（八十八年度上易字第一六四四號，起訴案號：台
灣雲林地方法院檢察署八十七年度偵字第三四二五、五三三九號），認為違法，提起
非常上訴，本院判決如左：
    主  文
原判決關於甲○○部分撤銷，由台灣高等法院台南分院依判決前之程序，更為審判。
    理  由
本件非常上訴理由稱：「按判決不適用法則或適用法則不當者，為違背法令，刑事訴
訟法第三百七十八條定有明文，又『行為之處罰，以行為時之法律有明文規定者為限
，行為後之法律有變更者，適用裁判時之法律，但裁判前之法律有利於行為人者適用
有利於行為人之法律，刑法第一條，及第二條第一項定有明文，故犯罪行為人，其犯
罪行為之開始及終了之時日，必於有罪判決書之犯罪事實欄，明白認定，詳為記載，
而後於理由欄，據證說明其認定犯罪事實之理由，方足以為用法之準據』，貴院五十
三年台上字第二四八五號著有判例，原判決認定被告甲○○在雲林縣崙背鄉枋南村新
庄四七號工廠，從事環境用藥之生產、販賣，基於概括之犯意，自民國八十六年三月
間起，未經主管機關之許可，擅自以其購買之『撲滅鼠』原體，混合玉米，連續偽造
數目不詳之台衛化學工業股份有限公司出品之環境衛生用藥『快滅鼠』，嗣經台灣雲
林地方法院檢察署檢察官於八十七年八月十五日，在甲○○前開工廠處查扣得撲滅鼠
一瓶、偽造之『快滅鼠』空塑膠袋壹只，而論被告以環境用藥管理法第三十九條第一
項之罪，惟環境用藥管理法係民國八十六年十一月間始公布施行，原判決犯罪事實欄
僅認定被告自民國八十六年三月起連續偽造環境衛生用藥，而其行為之實施至何時終
了，則無所認定，其連續行為究至何時為止，自亦無從斷定，按本件被告行為之始，
環境用藥管理法尚未公布施行，被告行為是否應依該法處罰，須依其犯罪行為終了之
日究在何時以為斷定，原判決對此既未加認定，自無用法之準據，原判決遽依環境用
藥管理法對被告論罪科刑，應有不適用法則之違法，案經確定，且於被告不利，爰依
刑事訴訟法第四百四十一條、第四百四十三條提起非常上訴，以資糾正」等語。
本院按有罪之判決書應記載事實，為刑事訴訟法第三百零八條所明定。所謂事實，不
僅指犯罪行為而言，即犯罪之時、日，如與適用法律有關，亦應依法認定，予以明確
記載，否則所認定之事實，不足為適用法令之依據，其判決當然違背法令。本件原判
決認定：被告甲○○在雲林縣崙背鄉枋南村新庄四七號設立工廠，從事環境用藥之生
產，基於概括之犯意，自民國八十六年三月間起，未經主管機關之許可，擅自以其購
買之「撲滅鼠」原體，混合玉米，連續偽造數目不詳之台衛化學工業股份有限公司（
下稱台衛公司）出品之環境衛生用藥「快滅鼠」。案經台衛公司訴請偵辦，並經第一
審檢察官於八十七年八月十五日，在甲○○前開工廠扣得撲滅鼠一瓶，偽造之「快滅
鼠」空塑膠袋壹只等情。因而認被告甲○○所為，係犯環境用藥管理法第三十九條第
一項之罪，論以連續製造偽造環境用藥罪，判處有期徒刑捌月，扣案之「撲滅鼠」壹
瓶、偽造之「快滅鼠」塑膠袋壹只，均諭知沒收，原無不合。惟查環境用藥管理法係
於八十六年十一月十日，始經總統令公布施行，苟行為在該法公布施行之前，依刑法
第一條之規定，自無適用該法處罰之餘地。本件原判決僅認定：被告自八十六年三月
起，連續偽造環境衛生用藥，而就其連續行為究至何時終了，則未依法認定，予以明
確記載。查被告行為之始，環境用藥管理法尚未公布施行，是以被告之行為是否應依
該法處罰，須以其行為是否連續至該法公布施行之後為斷，原判決就此攸關適用法律
依據之事項，既未明確認定，自不足資為適用環境用藥管理法論罪科刑之準據，依前
開說明，其判決自屬違背法令。案經確定，且於被告不利，非常上訴意旨，執以指摘
，洵有理由。為維持被告審級利益，應由本院將原判決關於甲○○部分撤銷，由原審
法院依判決前之程序更為審判，期臻適法。
據上論結，應依刑事訴訟法第四百四十七條第一項第一款、第三款前段，判決如主文
。
中      華      民      國    八十九    年      九      月      七      日
                              最高法院刑事第四庭
                                  審判長法官  黃  劍  青
                                        法官  劉  敬  一
                                        法官  林  增  福
                                        法官  楊  商  江
                                        法官  邵  燕  玲
      右正本證明與原本無異
                                              書  記  官
中      華      民      國    八十九    年      九      月     十四     日


司法院資訊處製作；財團法人民間司法改革基金會備份。
